【裁判字號】    89,簡上,164
【裁判日期】    900307
【裁判案由】    偽造文書
【裁判全文】
臺灣桃園地方法院刑事判決                        八十九年度簡上字第一六四號
    上  訴  人  台灣桃園地方法院檢察署檢察官
    被      告  甲○○
    選任辯護人  丁○○
                戊○○
右上訴人因被告偽造文書案件，不服本院中壢簡易庭八十九年度壢簡字第二七號，中
華民國八十九年五月三日第一審簡易判決（聲請簡易判決處刑案號：八十八年度偵字
第一八０七四號），本院合議庭判決如左：
    主      文
原判決撤銷。
甲○○行使明知為不實之事項，而使公務員登載於職務上所掌之公文書，足以生損害
於公眾及他人，處有期徒刑肆月，如易科罰金以佰元折算壹日。
    事      實
一、緣甲○○曾於民國八十二年間向乙○○○借款，並將其所有，坐落桃園縣楊梅鎮
    ○○○○段九九之一四一地號土地暨其上三五四建號即門牌號碼桃園縣楊梅鎮○○路二０七巷五一號之房、地所有權狀各一份交付乙○○○收執，充為債務之擔
    保。嗣周某雖陸續償還部分款項，惟尚餘新台幣（下同）三百三十萬元迄未清償
    ，致權狀無從取回。迨八十六年間，因另一債權人徐榮士向之索債甚急，甲○○
    遂欲將其所有之前述房、地所有權移轉予徐某俾抵償債務，詎其明知該房、地之
    所有權狀猶在乙○○○持有之中，並未遺失，竟仍委請不知情之代書庚○○於八
    十六年七月八日（公訴人誤載為同年六月二十日）為之出面謊以書狀保管不慎已
    於同年六月二十日遺失為由，向桃園縣楊梅地政事務所申請「書狀補發」，致使
    該地政事務所之相關承辦公務員，於同年八月九日公告期滿之後，將「因遺失而
    補發書狀」之此一不實事項同時登載於職務上所掌之土地及建築改良物登記簿上
    ，且核發不實之「補發」房、地所有權狀各一份。取得後，甲○○旋又委請某不
    知情代書為之持上開不實之房、地所有權狀，於同年九月十八日同時向桃園縣楊
    梅地政事務所出示行使之並繳回，據以申辦右揭房、地所有權移轉登記手續，將
    之移轉予不知情之徐榮士之妻丙○○以抵償債務，均足生損害於地政機關有關權
    狀核發、不動產登記、管理作業之正確性及公信力暨乙○○○。
二、案經被害人乙○○○訴由台灣桃園地方法院檢察署檢察官聲請以簡易判決處刑。
    理      由
一、訊據被告甲○○，坦承曾向告訴人乙○○○借款並將其所有之前述房、地所有權
    狀交付乙○○○收執充為擔保，後已償還部分款項，然尚有三百三十萬元未以金
    錢清償，嗣因另一債權人徐榮士向之索債，其欲以所有之該房、地所有權抵償債
    務，乃委請庚○○代書為之以書狀保管不慎遺失為由，向桃園縣楊梅地政事務所
    申請「書狀補發」，取得後，復委請代書持該補發之房、地所有權狀向地政事務
    所辦理移轉登記，將所有權移轉登記予徐榮士之妻丙○○以抵償債務等情不諱，
    並有該土地及建物書狀補給案登記申請書及其附件影本一份、該土地及建物之登
    記謄本各一份在卷可憑。至其雖矢口否認上開虛以遺失為由辦理書狀補發之犯行
    ，辯稱其尚欠告訴人之三百三十萬元已以其所有另筆坐落新竹縣湖口鄉○○段第
    三三二地號土地之所有權移轉予告訴人之妻彭麗蓉抵償完結，於索還交收執供擔
    保之房、地權狀時，告訴人稱已遺失，其方申請補發，不知該權狀仍在告訴人手
    中云云。但查，被告所有該筆坐落新竹縣湖口鄉○○段第三三二地號土地所有權
    移轉予告訴人之妻彭麗蓉之目的，僅在抵償積欠之利息而非尚欠之本金三百三十
    萬元，該三百三十萬元迄今猶未清償，被告不曾向告訴人索討當初交付供擔保之
    權狀，該房、地權狀原本仍在告訴人執有之中，告訴人亦不曾向被告稱權狀已遺
    失等各情，業據告訴人指訴綦詳，稽以證人即被告之女婿己○○於本院調查時亦
    結證稱：（告訴人）有（提供權狀正本給我看）等語（見本院八十九年十二月二
    十九日訊問筆錄），據而可徵系爭房、地之所有權狀原本確仍在告訴人持有之中
    ，並未遺失。次查，被告所有坐落新竹縣湖口鄉○○段第三三二地號土地之面積
    為八二‧０七平方公尺，係於八十五年七月三日以「買賣」名義移轉登記予告訴
    人之妻彭麗蓉，移轉當時之公告現值為每平方公尺五千五百元，因之，依此現值
    所申報之「買賣」價額則為四十五萬一千三百八十五元等情，有新竹縣湖口鄉○○段第三三二地號土地登記謄本一份、該筆土地之所有權移轉契約書即俗稱公契
    影本一份及新竹縣新湖地政事務所地價證明書影本一份存卷足佐，再酌以土地公
    告現值率皆參考附近土地前一年之交易價格以評定，因有時間上之落差，是以公
    告現值約僅為市價六、七成之常情，從而依此推估，該筆土地之市價亦不過七十
    五萬餘元而已，職是，若謂告訴人竟願接受市值僅有七十五萬元左右之土地以全
    額抵償其三百三十萬元之債權額，殊難想像，抑且，告訴人仍執有被告所簽發同
    充為債務之擔保，付款人均為彰化商業銀行楊梅分行，票號各為ＤＮ00000
    00號、ＣＫ0000000號，面額分別係五百萬元、三百五十萬元之支票原
    本二紙，此經本院當庭勘驗無訛並經記明筆錄可循（見本院八十九年十一月七日
    訊問筆錄），由是，倘債務已全額清償，被告何以未向告訴人索討擔保支票而僅
    欲取回權狀？難道其無憂未懼告訴人再予提示馴致其須重複清償？其此捨本逐末
    之舉，亦違常情。再查，證人己○○復於偵查中證稱：（八十八年十月六日）有
    到（告訴人家），我岳父甲○○接到吳律師出具存證信函，所以我就去范先生家
    瞭解狀況：：：三、四天後，我和岳父的兒子周俊銘和范先生在范先生家裡簽（
    債務移轉暨債權確立契約書）：：：但之後，范先生表示這塊土地（指新竹湖口
    之該筆土地）應該抵償利息的費用，不應該給我，幾經考慮，我同意這樣子：：
    ：我太太打電話給我岳父（指被告），我岳父反對，後來我們三人又在范先生家
    把三張契約書撕掉等語（見他字卷第七四頁反面、第七五頁），於本院調查時並
    證稱：我太太告訴我說，我岳父說告訴人要他還錢，我太太希望我去了解：：：
    我有看過存證信函：：：我要去告訴人家前，我有問甲○○，甲○○要我不要管
    ：：：（那你為何要管？）因我太太要我去，我與告訴人談了二、三次：：：告
    訴人土地（指新竹湖口之該筆土地）不給我，要抵償利息，我太太不願接受，我
    太太告訴我岳父，他要我不要管等語（見本院八十九年十二月二十九日訊問筆錄
    ），並有己○○與告訴人所締訂，約明由己○○承受被告尚積欠告訴人之三百三
    十萬元債務之「債務移轉暨債權確立契約書」一份附卷可按。查告訴人委請吳尚
    昆律師發出之函件係載明：「周先生迄今仍借款新台幣三百三十萬元（不含利息
    ）尚未返還，且迭經催討，未獲置理，致本人權益嚴重受損」等語句，且係被告
    親自簽收，此有卷存該信函及掛號函件收執影本各一份足憑。茲己○○竟能見得
    被告親收之律師函件並應其妻即被告女兒之囑前去告訴人住處瞭解狀況，顯見被
    告曾向彭某之妻出示該份函件並告以事件之始末。由此，倘被告之債務已全額清
    償，於接獲告訴人向之索債之函件並出示予女兒且告以事件始末之際，理應對告
    訴人重複求償之舉，忿憤不平，厲聲譴責，惟以己○○述明：「我太太告訴我說
，我岳父說告訴人要他還錢，我太太希望我去解」等語觀之，被告就債務已全額
    清償乙事，根本隻字未提，箇中已有蹊蹺，抑有進者，己○○於行前猶曾告知被
    告，雖被告著其毋須插手，然三百三十萬元非屬箋箋之數，若非於稟明被告之同
    時，已向之探詢並確認果有此筆額數未經償還，彭某豈會在不明究裡之情況下即
    貿然應允承受三百三十萬元之鉅額債務，不寧唯是，事後，己○○經由其妻向被
    告說明與告訴人約定之內容時，被告對彭某承受其債務之約定，並無異議，僅斤
    斤於利息給付之約款及再度重申勿庸插手，職是，倘該筆債務確已償還，被告豈
    會坐視其熱心盡孝之女婿己○○出以債務承受之方式再度為之償債致無端枉受損
    失？是以綜據上陳各節，在在具徵被告積欠告訴人之三百三十萬元債務迄今實未
    清償之情，狀極顯明。既未經清償，則被告要屬無由，從而顯亦不曾向告訴人索
    討供擔保之權狀，因之，自無進而更受告知並誤認已遺失之可能。準此，是則被
    告於申請之際，係明知其所有之權狀仍在告訴人執有之中，並未遺失，卻仍謊以
    遺失為由申請補發之情，灼然無疑。其空言否認此情並持前詞置辯，核屬卸責之
    詞，不足採信。末查，被告假藉遺失之虛情，申請權狀補發，已損及地政機關有
    關權狀核發、不動產登記、管理作業之正確性及公信力，固無異論，其此舉並使
    告訴人原持有之權狀遭公告作廢，失卻保全責任財產即該筆房、地不遭處分以擔
    保債權之功能，將致使告訴人求償無門，因而足生損害於告訴人，事屬當然。綜
    述，本件事證已明，被告犯行洵堪認定，應依法論科。
二、查被告於取得不實之「補發」房、地所有權狀各一份後，又持之同時向桃園縣楊
    梅地政事務所出示並繳回，據以申辦房、地所有權移轉登記手續，揆其出示並繳
    回權狀之目的，無非在藉權狀表彰其為所有權人，並因執有原本之故，對該不動
    產得為正當合法之處分，究其實，顯係本於該權狀之內容對地政事務所人員有所
    主張，自屬達於行使之階段，故核被告所為係犯刑法第二百十六條、第二百十四
    條之行使使公務員登載不實文書罪。至其謊以書狀保管不慎遺失為由，向桃園縣
    楊梅地政事務所申請「書狀補發」，致使該地政事務所之相關承辦公務員，將「
    因遺失而補發書狀」之此一不實事項同時登載於職務上所掌之土地及建築改良物
    登記簿上之使公務員登載不實之低度行為，應為行使之高度行為吸收，不另論罪
    。行使部分雖未據公訴人起訴，惟此與公訴人已起訴且經本院認定成立之使公務
    登載不實部分，既有高、低度行為之吸收關係，自為起訴效力所及，本院得併予
    審判。又就被告使公務員登載不實文書，公訴人所引刑法第二百十六條、二百一
    十三條之條文，殊有未洽，起訴法條應予變更。被告係委請不知情之代書為之申
    辦不實事項之登記及行使不實之文書，均為間接正犯。又其係基於單一犯意同時
    行使不實之房、地所有權狀，且僅侵害楊梅地政事務所據為登載或核發文書之正
    確性及公信力此單一社會法益，自僅構成單純一罪。次按，刑法所定得易科罰金
    之要件，業於被告行為後修正，並於九十年一月十日經總統公布，同年月十二日
    起施行。修正後刑法第四十一條第一項前段規定犯最重本刑為五年以下有期徒刑
    以下之刑之罪，而受六個以下有期徒刑或拘役之宣告者，即得易科罰金，較諸修
    正前刑法第四十一條所定僅犯最重本刑為三年以下有期徒刑以下之刑之罪始得易
    科罰金之規定，固屬有異，惟就本件被告所犯之罪，若受六月以下有期徒刑或拘
    役之宣告，則不論根據修正前、後之規定，均合於得易科罰金之要件，比較之下
    ，要無「有利或不利」之別，職是，依刑法第二條第一項前段之規定，自應適用
    裁判時之法律。
三、原審對被告論罪科刑，原非無見，惟查，被告虛以書狀遺失為由向地政事務所申
    請補發之行為時間係八十六年七月八日，乃原審判決循公訴人之誤同錯載為同年
    六月二十日，再者，被告所為已達於行使之階段，原審判決對此復恝置未論，抑
    且，被告係委請不知情之代書為之申辦不實事項之登記及行使不實之文書，均為
    間接正犯，原審判決猶疏未論此，又刑法所定得易科罰金之要件，業於被告行為
    後修正並公布施行，原審亦未及比較適用，此外，被告係蓄意處分財產始向地政
    機關謊報遺失申請補發權狀，致使告訴人之鉅額債權失卻擔保，求償無門，迄今
    且無還款解決問題之誠意，其係存有賴債之心，彰彰至明，尤有進者，被告自始
    即矢口否認犯行，飾詞狡卸，毫無悔意，據而要見其惡性極重，犯行所生之危害
    亦屬非輕，詎原審僅科處有期徒刑二月並宣告緩刑二年，顯流於輕縱，不足以收
    懲頑治佞之功。諸此各節，原審判決均有違誤。檢察官上訴意旨，指摘原審判決
    不當，為有理由，自應由本院將原審判決撤銷改判。爰審酌被告犯罪動機、目的
    、手段、所生危害及犯後態度等一切情狀，量處如主文所示之刑，並依修正後刑
    法第四十一條第一項前段規定，諭知易科罰金之折算標準。
四、被告申領取得之不實房、地所有權狀各一份，於嗣辦理所有權移轉登記手續時，
    已由地政事務所收繳，自非仍屬被告所有，依法即不得宣告沒收，附此敘明。
據上論斷，應依刑事訴訟法第四百五十五條之一第三項、第三百六十九條第一項前段
、第三百六十四條、第二百九十九條第一項前段、第三百條，刑法第二條第一項前段
、第二百十四條、第二百十六條、修正後刑法第四十一條第一項前段，罰金罰鍰提高
標準條例第一條前段、第二條，判決如主文。
本案經檢察官鄭重文到庭執行職務。
中      華      民      國    九十      年      三      月      七      日
                              臺灣桃園地方法院刑事第三庭
                                  審判長法  官  謝順輝
                                        法  官  林惠霞
                                        法  官  蔡榮澤
右正本證明與原本無異。
不得上訴。
                                    書記官   劉德壽
中        華        民        國   九十   年   三   月    十六    日
附本件論罪科刑依據之法條：
刑法第二百十四條
明知為不實之事項，而使公務員登載於職務上所掌之公文書，足以生損害於公眾或他
人者，處三年以下有期徒刑、拘役或五百元以下罰金。
刑法第二百十六條
行使第二百十條至第二百十五條之文書者，依偽造、變造文書或登載不實事項或使登
載不實事項之規定處斷。


司法院資訊處製作；財團法人民間司法改革基金會備份。
